【裁判字號】    98,簡上,1234
【裁判日期】    990819
【裁判案由】    傷害
【裁判全文】
臺灣高雄地方法院刑事判決            98年度簡上字第1234號
上  訴  人  臺灣高雄地方法院檢察署檢察官
被      告  乙○○
指定辯護人  本院公設辯護人蘇鴻吉
上列上訴人因被告傷害案件，不服本院高雄簡易庭中華民國98年
10月29日98年度審簡字第5717號第一審刑事簡易判決（起訴案號
：97年度偵字第33523 號），提起上訴，本院管轄之第二審合議
庭認不得以簡易判決處刑，改依通常程序審理，自為第一審判決
如下：
    主  文
原判決撤銷。
乙○○犯傷害致人重傷罪，處有期徒刑參年陸月。
    事  實
一、乙○○與甲○○前為朋友關係，民國97年7 月22日二人因細
    故於電話中發生口角，乃約在乙○○高雄市前金區○○○路
    173 號住處大樓前見面，乙○○即攜帶其所有之武士刀1 把
    （未扣案）、甲○○則攜帶球棒1 支到場，雙方見面後即衝
    突互毆，乙○○基於傷害他人身體之犯意，持上開武士刀砍
    傷甲○○左、右手，致甲○○受有左尺骨開放性骨折合併左
    尺神經斷裂、左三頭肌斷裂及右肱骨開放性骨折（起訴書誤
    載為左肱骨）之傷害，嗣經送醫急救並接受尺神經吻合手術
    後，甲○○之左手手指仍無法內收及外展及伸展，致受有左
    手握力及功能嚴重減損之重傷害。而乙○○亦遭甲○○持球
    棒毆打頭部及手部，受有頭皮撕裂傷6 ×0.7 ×0.4 公分、
    右手臂3 ×1 、1 ×1 、1 ×1 、1 ×1 、1.5 ×1.5 公分
    五處擦傷之傷害（未據告訴）。
二、案經甲○○訴由高雄市政府警察局新興分局移送臺灣高雄地
    方法院檢察署檢察官偵查起訴。
    理  由
一、按被告以外之人於審判外之陳述，雖不符刑事訴訟法第159
    條之1 至第159 條之4 之規定，而經當事人於審判程序同意
    作為證據，法院審酌該言詞陳述或書面陳述作成時之情況，
    認為適當者，亦得為證據；又當事人、代理人或辯護人於法
    院調查證據時，知有第159 條第1 項不得為證據之情形，而
    未於言詞辯論終結前聲明異議者，視為有前項之同意，刑事
    訴訟法第159 條第1 項、第159 條之5 分別定有明文。查本
    件證人即告訴人甲○○於警詢時所為陳述，核屬被告以外之
    人於審判外之陳述，被告乙○○及辯護人既否認證人甲○○
    警詢陳述之證據能力，依上開說明，自不得作為證據，惟仍
    得憑以彈劾本案各該積極證據之證明力。至本案判決就被告
    所引用其他各項證據（含傳聞證據、非傳聞證據及符合法定
    傳聞法則例外之證據）之證據能力，檢察官、被告及辯護人
    於本院審判程序時，均表示無意見，並同意引為證據，且於
    本院言詞辯論終結前，對於卷附具有傳聞證據性質之證據，
    既均已知其情，卻未聲明異議，本院認該具有傳聞證據性質
    之證據，亦無任何違法取證之不適當情形，以之作為證據使
    用係屬適當，自均具有證據能力。
二、訊據被告固坦承有於上揭時、地，持武士刀揮砍告訴人，致
    其受有上開傷害之事實，惟矢口否認有何傷害或傷害致人重
    傷之犯行，辯稱：當天是告訴人來找伊打架，是他打伊，伊
    才對他還擊云云。辯護意旨則以：本案係因告訴人至被告住
    處尋隙，被告又確實受有頭部鈍器傷，若告訴人已遭被告持
    武士刀砍傷，如何能持球棒毆打被告，被告供稱是遭其毆打
    才拿武士刀反擊，應可採信；被告既因遭告訴人攻擊，為了
    保護自己而拿武士刀反擊，且砍傷告訴人後未再繼續追擊，
    應屬正當防衛等語，為被告辯護。
  (一)被告於上揭時、地，持武士刀揮砍告訴人，致其受有左尺骨
    開放性骨折合併左尺神經斷裂、左三頭肌斷裂及右肱骨開放
    性骨折之傷害等情，業據被告迭於警詢、偵查、及本院審理
    時坦承在卷（見警卷第3 頁、偵卷第11頁、本院審易卷第11
    2 頁、簡上卷第30頁），嗣後被告於本院審理時雖曾翻異前
    詞否認告訴人左手傷勢為其所造成（見本院簡上卷第55頁）
    ，質疑該傷勢為舊傷，惟經本院調查結果，告訴人於97年7
    月22日晚上11時40分至高雄市立聯合醫院急診就醫，當時即
    受有左手肘深部撕裂傷併肌腱斷裂，應為新傷，由傷勢判斷
    不排除是刀傷所為；嗣告訴人於翌日即7 月23日凌晨0 時45
    分轉至財團法人私立高雄醫學大學附設中和紀念醫院（下稱
    高醫附設中和紀念醫院）治療，當時告訴人雙手有深層裂傷
    ，左手切割傷內有尺骨開放性骨折，多條肌肉斷裂、尺神經
    斷裂、依傷口情況判定，應為新傷，傷口判定為利器所傷，
    符合刀傷特性等情，業據高雄市立聯合醫院及高醫附設中和
    紀念醫院函覆在卷，此有高雄市立聯合醫院99年5 月26日高
    市聯醫醫務字第0990003492號函暨檢附之告訴人病歷資料、
    高醫附設中和紀念醫院99年6 月17日高醫附行字第09900023
    27號函暨檢附之告訴人病歷資料各1 份在卷可稽（見本院簡
    上卷第123 至144 、69至121 頁），足證告訴人所受上開傷
    害確係由被告持武士刀揮砍所造成無誤，參以，被告及辯護
    人於99年7 月29日審判程序，對告訴人之傷勢由被告造成一
    節亦不再爭執（見本院簡上卷第164 、166 頁），僅以正當
    防衛等語置辯，益徵被告就持武士刀砍傷告訴人致其受有上
    開傷害之自白，應與事實相符，得為認定犯罪之依據。是此
    部分之事實，堪以認定。從而，本件應審究者即為：(1)告訴
    人所受傷害是否為重傷害，(2)被告持武士刀揮砍告訴人，是
    否符合正當防衛之要件。
  (二)按重傷者，謂下列傷害：毀敗或嚴重減損一目或二目之視能
    ；毀敗或嚴重減損一耳或二耳之聽能；毀敗或嚴重減損語能
    、味能或嗅能；毀敗或嚴重減損一肢以上之機能；毀敗或嚴
    重減損生殖之機能；其他於身體或健康，有重大不治或難治
    之傷害，刑法第10條第4 項規定甚明。又該條第4 項第4 款
    所謂毀敗一肢以上之機能，係指一肢以上之機能完全喪失其
    效用而言，若臂骨雖經折斷，但醫治結果仍能舉動而僅不能
    照常者，祇可認為減衰機能，要與毀敗全肢之機能有別，又
    毀敗一肢以上之機能，既設有專款規定，則傷害四肢之重傷
    ，自以有被毀敗之情形為限，其同條第4 項第6 款所規定其
    他於身體或健康有重大不治或難治之傷害，即不包括傷害四
    肢在內，最高法院30年上字第445 號判例意旨可資參照。經
    查：
  1.本件被告持武士刀砍傷告訴人左、右手臂，造成左尺骨開放
    性骨折合併左尺神經斷裂、左三頭肌斷裂及右肱骨開放性骨
    折之傷害，應屬傷害四肢之情形，先予敘明。而告訴人所受
    左手尺神經斷裂之傷勢，是否已達毀敗或嚴重減損機能之程
    度，經本院函詢高醫附設中和紀念醫院，該醫院函覆稱：(1)
    甲○○於98年11月16日進行左手尺神經重新吻合手術，根據
    常理神經是否能完全恢復需再觀察四個月，因此是否達到完
    全且永久喪失必須再觀察，但左手之靈活度並定有影響，且
    無法完全恢復。(2)甲○○於98年11月再次手術之原因是左尺
    神經麻痺，且神經傳導檢查證實尺神經完全斷裂，因此再次
    手術重接尺神經（進行尺神經吻合術），手術後是否可恢復
    功能和復健完全無關，是要視尺神經功能是否永久喪失，因
    此需定期追蹤檢查，亦有高醫附設中和紀念醫院99年1 月7
    日高醫附行字第0990000069號函、99年7 月20日高醫附行字
    第0990002905號函各1 份存卷可稽（見本院簡上卷第36、14
    9 頁），依上開函文內容，堪認告訴人左手尺神經確實完全
    斷裂無訛，惟是否達到完全且永久喪失之程度，要視手術後
    尺神經功能能否恢復，仍須定期追蹤檢查，亦即目前尚無從
    判定告訴人左手機能已達完全完全喪失其效用之程度，自不
    得謂為刑法第10條第4 項所稱之「毀敗」。
  2.惟經本院另函詢告訴人左手機能是否達嚴重減損之程度，高
    醫附設中和紀念醫院則函覆稱：甲○○傷勢已影響左手機能
    ，左手手指無法內收及外展及伸展，目前已達機能嚴重減損
    ，雖於98年11月16日接受尺神經放鬆及重新接合手術，但功
    能是否恢復無法預期，然其左手握力及功能的確嚴重毀損無
    法正常工作，有高醫附設中和紀念醫院99年2 月18日高醫附
    行字第0990000634號函1 份附卷可憑（見本院簡上卷第41頁
    ），復經本院於99年3 月19日當庭勘驗告訴人左手功能情形
    ：「一、請告訴人伸直左手全部手指，其中大拇指、食指均
    可伸直；惟中指、無名指、小指彎曲無法伸直，彎曲情況如
    照片所示。二、請告訴人將左手緊握桌上直立放置之標示為
    12磅之啞鈴，其中大拇指、食指、中指可以緊握啞鈴；惟無
    名指、小指無法握住，握住情形如照片所示。」，足見告訴
    人左手中指、無名指、小指確有無法內收、外展及伸展之情
    形無訛，而與上開函文相符，告訴人左手之握力及功能的確
    嚴重減損，已達重傷害之程度，應堪認定。揆諸前揭法條規
    定及判例說明，自屬刑法第10條第4 項所謂「重傷」至為明
    確。
  (三)次按正當防衛必須對於現在不法之侵害始得為之，侵害業已
    過去，即無正當防衛可言。至彼此互毆，又必以一方初無傷
    人之行為，因排除對方不法之侵害而加以還擊，始得以正當
    防衛論。故侵害已過去後的報復行為，與無從分別何方為不
    法侵害之互毆行為，均不得主張防衛權，最高法院亦著有30
    年上字第1040號、19年上字第1174號判例意旨足資參照。經
    查：
  1.本件告訴人係遭被告持武士刀揮砍，而受有如事實欄所載傷
    害一節，業據被告供承明確，如前所述；而告訴人雖陳稱：
    伊有想拿球棒還手，但已遭乙○○砍傷無力還手等語，否認
    持球棒毆打被告，然被告於97年7 月23日凌晨0 時26分，至
    阮綜合醫院接受治療之檢查結果：被告確實受有頭皮撕裂傷
    6 ×0.7 ×0.4 公分、右手臂五處擦傷（各為3 ×1 、1 ×
    1 、1 ×1 、1 ×1 、1.5 ×1.5 公分），致傷之原因及其
    兇器種類為鈍器傷，此有阮綜合醫院（97）診字第1290853
    號驗傷診斷書1 份在卷可稽（見偵卷第13頁），本院審酌被
    告所受傷勢情形符合鈍器傷所造成損害，驗傷時間與本案案
    發時間甚為相近，佐以依告訴人所言，實已坦承有持球棒在
    場之事實，足見被告所受上開傷害應係由告訴人持球棒造成
    無誤，是被告及告訴人確有持武士刀及球棒傷害對方之事實
    堪以認定。而告訴人及被告既均受有傷害，則應審酌者即為
    ，渠等乃彼此互毆行為，抑或係被告初無傷人之行為，因排
    除對方不法之侵害而加以還擊之正當防衛。
  2.被告於偵查中業已供稱：是告訴人打電話約伊打架，伊帶了
    武士刀到約定地點等語（見偵卷第11至12頁），及於本院審
    理時供稱：被告約伊在六合二路住處樓下要找伊打架，因為
    伊不知道他們來幾個人，伊總是要防衛，所以才帶武士刀到
    樓下等語在卷（見本院審易卷第78、91頁），經本院以告訴
    人於警詢時陳稱：因阿達打電話給伊，無故對伊大小聲，後
    來伊回電話給他和他理論為何對伊大小聲，他就約伊在高雄
    市前金區○○○路173 號前相見等語予以彈劾，雖無法判定
    係由何人主動提出邀約，但已可確定係經由雙方同意後，始
    約定在被告住處樓下見面理論，被告心中已預備與告訴人或
    其友人打架，故自行攜帶武士刀一把下樓，佐以告訴人於陳
    述狀內亦載明：「與被告發生發生口角，事後因被告很不善
    良口氣相對，告訴人又到被告家質問」等語（見本院審易卷
    第115 頁），足見告訴人心中甚為不滿，係基於氣憤而前往
    被告住處理論，其又攜帶球棒到場，堪認雙方於案發當晚見
    面前即可認知將爆發肢體衝突，因而各自攜帶武器攻防，渠
    等主觀上實有傷害互毆之意思，本件應屬約定互毆之傷害案
    件至明。
  3.再者，被告雖辯稱：係告訴人先拿球棒打伊，伊才會拿武士
    刀回擊云云，惟此與告訴人於警詢時陳稱：伊到達約定地點
    後，剛下車就看到被告拿武士刀向他砍過來等語完全相反（
    見警卷第9頁），佐以被告於本院審理時業已供承當時只有
    伊和告訴人兩人在場等語（見本院簡上卷第30頁），已無從
    認定被告是否初無傷人之行為，係因排除對方不法之侵害而
    加以還擊，而被告及告訴人又分別持武士刀及球棒傷害對方
    ，本件實為無從分別何方為不法侵害之互毆行為，被告自無
    主張正當防衛之餘地，應認被告以武士刀砍傷告訴人之行為
    ，亦係基於傷害之犯意為之。被告及辯護人猶執上開情詞置
    辯，顯無從憑採。
  (四)按加重結果犯，以行為人能預見其結果之發生為要件，所謂
    能預見乃指客觀情形而言，與主觀上有無預見之情形不同，
    若主觀上有預見，而結果之發生又不違背其本意時，則屬故
    意範圍；又重傷罪之成立，必須行為人原具有使人受重傷之
    故意始為相當，若其僅以普通傷害之意思而毆打被害人，雖
    發生重傷之結果，亦係刑法第277 條第2 項後段普通傷害罪
    之加重結果犯，祇應成立傷害人致重傷罪，不能以刑法第27
    8 條第1 項之重傷罪論科，最高法院47條台上字第920 號、
    59年台上字第1746號判例意旨可資參照。查本案衝突係肇因
    於被告與告訴人發生口角乃至相約打架，告訴人因心中甚為
    不滿，基於氣憤攜帶球棒前往被告住處理論，被告因擔心對
    方帶同多名友人到場助勢，自己孤身一人寡不敵眾，而攜帶
    武士刀下樓防身等情，已如上述，核以被告又確實遭到告訴
    人持球棒毆打，受有頭皮撕裂傷6 ×0.7 ×0.4 公分、右手
    臂3 ×1 、1 ×1 、1 ×1 、1 ×1 、1.5 ×1.5 公分五處
    擦傷之傷害，並非僅有告訴人單方面受到攻擊，本案既屬互
    毆之案件，又無從證明行為人原具有使人受重傷之故意，自
    不得率以被告攜帶武士刀，即逕謂其主觀上有重傷害之犯意
    ，應認被告係基於普通傷害之故意。惟被告係51年出生，本
    案案發時為46歲之成年男子，有其年籍資料在卷可參，非無
    一般智識或社會經驗之人，其對於其武士刀係屬利器，持之
    攻擊他人，可能造成對方重傷害之結果，在客觀情形上應能
    預見，其猶持武士朝告訴人左手砍擊，造成告訴人左手功能
    嚴重減損之重傷害結果，被告就此自應負加重結果之責任。
  (五)至檢察官及被告雖聲請傳訊告訴人，及被告另聲請傳訊張國
    祥，待證事實為證明事發經過及告訴人受傷情形。惟按當事
    人、代理人、辯護人或輔佐人聲請調查之證據，法院認為不
    必要者，得以裁定駁回之；又待證事實已臻明瞭無再調查之
    必要者，應認為不必要，刑事訴訟法第163 條之2 第1 項、
    第2 項第3 款分別定有明文。查被告就告訴人所受傷害已不
    爭執，告訴人左手所受傷害已達嚴重減損之重傷害程度，業
    經本院調查屬實，如上所述，本案待證事實已臻明瞭，且被
    告並未具體表明證人張國祥究係何人及與本案之關連性，本
    院認並無再行傳喚該二人作證之必要，併此敘明。
  (六)綜上所述，被告及辯護人辯稱係正當防衛云云，委不足採，
    從而，本件事證明確，被告確有上開傷害致人重傷之犯行，
    堪以認定。
三、核被告所為，係犯刑法第277 條第2 項後段之傷害致人重傷
    罪。公訴意旨認係成立刑法第277 條第1 項之普通傷害罪嫌
    ，容有未合，惟起訴之基本社會事實同一，爰依法變更起訴
    法條。原審以被告事證明確，予以論罪科刑，固非無見。惟
    查：被告持武士刀砍傷告訴人左手，致告訴人左手尺神經完
    全斷裂，縱經手術接合，左手手指仍無法內收及外展及伸展
    ，機能嚴重減損而已達重傷害程度，業如前述，原審就此部
    分僅認定為普通傷害，容有未洽。檢察官據告訴人請求提起
    本件上訴，指稱：被告所為使告訴人遭受相當大之傷害，犯
    後毫無誠意和解，原審量刑過輕等語，為有理由，自應由本
    院將原判決予以撤銷改判。爰審酌被告因細故，與告訴人發
    生爭執互毆，竟持武士刀砍傷告訴人，致其受有如事實欄所
    載之傷害，又使告訴人左手機能嚴重減損達重傷害程度，造
    成之實害甚鉅，迄今又未與告訴人達成和解，未賠償告訴人
    所受損害，於本院審理時復矢口否認犯行，態度非佳，難認
    已有悔意，並考量被告犯罪之動機、目的、手段、智識程度
    為國中畢業及家庭經濟狀況小康（見警卷第2 頁受詢問人欄
    ）等一切情狀，量處如主文第二項所示之刑，以示懲儆。至
    被告持以砍傷告訴人之武士刀1 把，雖為被告所有供本件犯
    罪所用之物，惟該把武士刀並未扣案，且經被告於97年7 月
    22日與告訴人互毆後，受傷前往醫院就診途中予以丟棄，業
    據被告陳明在卷（見警卷第6 頁），應認業已滅失，爰不予
    宣告沒收。
四、末按法院得為簡易判決處刑者，以所科之刑係宣告緩刑、得
    易科罰金之有期徒刑及拘役或罰金為限；於檢察官聲請以簡
    易判決處刑之案件，經法院認不合於前揭規定得以簡易判決
    處刑之案件者，應適用通常程序審判之，刑事訴訟法第449
    條第3 項、第451 條之1 第4 項但書第1 款、第452 條業已
    明揭其旨。又地方法院簡易庭對被告為簡易判決處刑後，經
    提起上訴，而地方法院合議庭認不合於簡易判決處刑之條件
    者，依同法第455 條之1 第3 項準用第369 條第2 項規定意
    旨，應由該地方法院合議庭撤銷簡易庭之判決，改依第一審
    通常程序審判，其所為判決，應屬於第一審判決，仍得依通
    常上訴程序上訴於管轄第二審之高等法院，最高法院91年度
    台非字第21號判例意旨足參。本件經本院審理後，認被告係
    犯傷害致人重傷罪，並判處有期徒刑3 月6 月，自不得適用
    刑事訴訟法第七編所定之簡易程序對其論罪科刑，而有刑事
    訴訟法第451 條之1 第4 項但書第1 款之情形，依前揭規定
    ，自應由本院合議庭逕依通常程序審理後，自為第一審判決
    ，附此敘明。
據上論斷，應依刑事訴訟法第455 條之1 第1 項、第3 項、第45
2 條、第364 條、第369 條第1 項前段、第299 條第1 項前段、
第300 條，刑法第277 條第2 項後段，判決如主文。
本案經檢察官王清海到庭執行職務。
中    華    民    國    99    年    8     月    19    日
                  刑事第十八庭  審判長法  官  李東柏
                                      法  官  陳芸珮
                                      法  官  周佳佩
以上正本證明與原本無異。
如不服本判決應於收受送達後10日內向本院提出上訴書狀，並應
敘述具體理由；如未敘述上訴理由者，應於上訴期間屆滿後20日
內向本院補提理由書（均須按他造當事人之人數附繕本）「切勿
逕送上級法院」。
中    華    民    國    99    年    8     月    19    日
                                      書記官  王立山
附錄本案論罪科刑法條：
刑法第277 條
傷害人之身體或健康者，處三年以下有期徒刑、拘役或一千元以
下罰金。
犯前項之罪因而致人於死者，處無期徒刑或七年以上有期徒刑；
致重傷者，處三年以上十年以下有期徒刑。

司法院資訊處製作；財團法人民間司法改革基金會備份。
